高雄高等行政法院判決
                                       110年度訴字第25號
                               民國110年10月19日辯論終結
原      告　黃俊瑋



訴訟代理人　沈崇廉　律師
          　馬啟峰　律師
被      告　嘉義縣政府
代　表　人　翁章梁
訴訟代理人　黃麒哲
上列當事人間菸酒管理法事件，原告不服財政部中華民國109年
12月16日台財法字第10913928480號訴願決定，提起行政訴訟，
本院判決如下︰
　　主  文
一、原告之訴駁回。
二、訴訟費用由原告負擔。
    事實及理由
一、爭訟概要：
    原告於民國108年5月10日，駕駛車號0000-00自小貨車，至
    嘉義縣○○市○○路000巷00號「莊家方塊酥」商號前之停
    車場空地，將第三人即其表哥○○○所駕駛車號0000-00自
    小貨車上所載運之鷹牌菸品47,496包（尼古丁0.6mg、焦油
    07mg、有效期限批號2020/09，下稱系爭菸品）搬運至原告
    駕駛之自小貨車上時，為被告所查獲，並以原告運輸私菸，
    依菸酒管理法第6條、第46條及菸酒查緝及檢舉案件處理作
    業要點第45點規定，以109年4月20日府財稅菸字第10900760
    361號裁處書（下稱原處分），按私菸查獲時現值裁處1倍之
    罰鍰新臺幣（下同）3,324,720元（47,496包×每包70元＝
    3,324,720元）。原告不服，提起訴願，遭決定駁回；遂提
    起本件行政訴訟。
二、原告起訴主張及聲明︰
(一)主張要旨︰
 1、原告於108年5月10日上午，受僱主「○○菸酒有限公司」(
    下稱○○公司)負責人，即原告叔父○○○之指示，至臺中
    市神岡區豐洲路1407巷內倉庫，駕駛車號0000-00自小貨車
    載運一批菸品南下高雄。原告當時並不知該菸品係○○○受
    同業○○○所託而載運，故原告一直認為係載運合法進口菸
    品南下。當日原告根本沒見過○○○，甚至不知有○○○其
    人。原告於同日下午將菸品載抵高雄，即將所載菸品交給指
    定之受貨人。在原告準備北返之際，突然又接到○○○指示
    ，前往嘉義縣○○市○○路000巷00號「莊家方塊酥」停車
    場空地，原本計劃轉載○○○所駕駛之車號0000-00號自小
    貨車上菸品後，原告將再度南下高雄交予同一受貨人，○○
    ○則空車北返。孰知原告與○○○2人抵達現場會合後，甫
    搬運2至3箱菸品，即遭被告會同警察單位查獲。原告一頭霧
    水，以為車上均為完稅菸品，是以拿出○○公司進口報單影
    本供被告及警方查證，後來警方告知這一批菸品並非○○公
    司合法進口，故原告當場打電話向○○○求證，○○○確認
    之後，回電告知原告係訴外人○○○之菸品，至於是否係合
    法進口菸品，須請○○○說明，原告即將上情告知製作筆錄
    之員警。
 2、原告僅係單純受○○○指示運送系爭菸品，並無認識所載運
    者為私菸，故原告顯然不具違法行為之故意或過失：
 (1)於108年5月10日，原告係受○○○所託，駕駛車牌號碼0000
    -00貨車，載運菸品一批前往嘉義縣某倉庫交貨，此有○○
    ○到庭證述：「（問：108年5月10日你是否有叫原告從神岡
    用你公司的車載運一批煙到高雄？）有，○○○打給我，當
    時他說載貨而已。我忘記當時他講什麼，我說要派人，他說
    沒有車、人。我派原告。」可證。於本件查獲後，原告即向
    ○○○詢問載運菸品之資訊，○○○則傳送進口報單予原告
    ，並告知原告是日所載運之菸品為○○○所有。原告旋將該
    進口報單傳送予警員，並如實轉述○○○向其所述之事實，
    毫無隱瞞。有○○○到庭證述：「（問：嘉義接駁你知道，
    被警察查獲誰跟你聯絡？)原告。」「（問：用LINE？）我
    知道聯絡。我們本身有拍一些公司進口報單，我說給進口報
    單給警察看，我在向○○○求證，○○○說是○○○的，我
    說現在查緝單位要名字電話，他就講○○○名字電話，我就
    給原告」可證。
 (2)原告當日載運系爭菸品之初，係受○○○所託及指示，將貨
    物安全送抵目的地；原告如一般快遞送貨員，全然不知當日
    載送系爭菸品之來源、種類。有○○○到庭證述「（問：○
    ○○有告訴原告係屬私菸？）他們兩人不認識。」「（問：
    ○○○說，他們2人確實是受我僱請載運非法私煙的，與○
    ○○及○○○均無關。○○○講的跟你不一樣？）原告與○
    ○○他們兩人係我叫他們載運的，不是○○○叫他們載運的
    。」及證人○○○證述：「（問：你有跟黃俊瑋講私菸？）
    沒有。」可證。
 (3)本件縱使事後查明，當日所查獲之菸品為菸酒管理法第6條
    第1項第2款所定義之私菸，然而基於上開說明，原告係單純
    受僱擔任送貨員，並無認識所載運者為私菸，欠缺運輸私菸
    之故意或過失之主觀要件，依行政罰法第7條第1項規定，應
    不予處罰。
 3、原告並未受○○○以5,000元之代價受僱載運私菸，且原告
    與○○○並不認識亦無聯絡，原告要無可能認識該日其所載
    運之菸品為私菸，亦徵原告不具違法行為之故意或過失：
 (1)原告從未受○○○以5,000元代價僱請運送系爭菸品，原告
    係受○○○僱請及指示載運系爭菸品。此有○○○到庭證述
    ：「（問：你在警察局說○○○、黃俊瑋係你僱請的？）係
    我的責任，不應害到別人，因為有前科，事後良心。」「（
    問：提示第51頁，黃俊瑋接受調查說，我是受○○○女子非
    法僱請，載運私煙，你答：黃俊瑋是我本人所僱請載運非法
    私煙的，所以事前我有告訴他，如果被查獲私煙時，指示他
    要將受僱載運私煙一事推給○○○之女子？）我沒有這樣說
    。」可稽。
 (2)原告雖於警詢筆錄內自承運送菸品可取得額外報酬1,000元
    ，然此1,000元亦係由○○○給付，而非○○○。此有○○
    ○到庭證述：「（問：○○○有付薪水給原告？）他們兩人
    不認識，原告薪水係我付給的。○○○補貼，我再算加班費
    給原告。」可證。○○○事前未曾指示原告，如被查獲應將
    受僱運載私菸一事推給名為「○○○」之女子，而是案發後
    原告向○○○詢問載運菸品之資訊，○○○轉述○○○所稱
    「菸品係○○○所有」予原告，原告進而如貫告知警員。此
    有○○○之證述：「（問：你第一次做筆錄，說是○○○的
    ？）因為我有案底，所以就講○○○。事後覺得要承認。我
    沒有跟黃俊瑋、○○○通過電話。他們訊息來自○○○。」
    可證。
 (3)原告係受○○○所託運送系爭貨物而非○○○，且原告未受
    ○○○僱請，而原告更無與○○○聯絡，亦徵原告無從認識
    是日其載運之菸品係私菸，僅是如同往常受○○○之指示般
    運送貨物而已，從而原告確實不具違法行為之故意或過失至
    為灼然。
(二)聲明︰訴願決定及原處分均撤銷。
三、被告答辯及聲明︰
(一)主張要旨︰
 1、原告於108年5月10日海巡署嘉義查緝隊辦公室之詢問(調查)
    筆錄(下稱調查筆錄)，自承該批貨物為○○○所有，其係受
    ○○○所託分別至高雄市及嘉義縣載運私菸；另查○○○10
    8年11月20日於高雄港務警察總隊刑事警察隊辦公室之詢問
    （調查）筆錄（下稱調查筆錄）略以：「實際上，黃俊瑋是
    我本人所僱請載運非法私菸的，所以事前我有告訴他，如果
    被查獲私菸時，指示他要將該受僱載運私菸一事推給○○○
    之女子」。由上觀之，原告調查筆錄內容與實際私菸所有人
    說詞一致，顯見原告對運輸私菸行為應有所認識，非如原告
    所稱其僅為單純受僱之送貨員，並無權限或能力分辨載運之
    菸品是否屬於私菸。另原告遭查獲於108年5月10日已先行載
    運79箱鷹牌菸品至高雄市，復於同日下午至嘉義縣與○○○
    會合搬運系爭菸品94箱496包，合計查扣私菸173箱496包，
    已遠高於○○公司合法進口數量100箱，原告受僱於○○公
    司擔任送貨員，對於載運菸品數量高於合法進口數量乙節，
    亦應有所認知。
 2、原告雖於108年5月10日調查筆錄說明系爭菸品屬○○公司所
    進口之合法菸品，並提示進口報單照片供警方偵辦；惟○○
    公司負責人○○○已否認系爭菸品係該公司所進口，況原告
    當日並非受○○公司（無論是○○○或○○○均非該公司代
    表）指示運輸，卻供稱所運輸之菸品屬該公司進口，並於警
    詢時提供鷹牌菸品之進口報單照片，不無以非系爭菸品之報
    關文件充當系爭菸品屬合法進口之證明，意圖蒙混。又原告
    為菸酒公司之貨運司機，依其知識經驗，對所載運之系爭菸
    品來源有異常情形，應有認知，惟其僅稱受他人指示運輸，
    並不知悉系爭菸品來源等，應屬推諉卸責之詞。故原告主張
    其欠缺運輸私菸之故意或過失，核不足採。
 3、原告於108年5月10日15時許，遭警方在嘉義縣○○○○○○
    ○○市○○路000巷00號）旁空地查獲搬運私菸，原告急於
    證明系爭菸品為合法進口，當場向警方偵辦人員提示儲存於
    行動電話之進口報單照片檔，偵辦人員為查證該份進口報單
    之真實性，遂與原告加為LINE好友，請原告利用LINE聊天功
    能傳送進口報單照片檔至偵辦人員所持之行動電話，該聊天
    頁面訊息日期顯示「2019年5月10日五」，由LINE用戶暱稱
    「璋」之用戶於下午3:22傳輸進口報單照片檔供警方偵辦，
    此部分與原告於108年5月10日調查筆錄供述：「進口商為○
    ○菸酒有限公司。申報箱數為100箱、申報日期為108年5月3
    日。有提供進口報單照片供警方偵辦。」相符，處分卷所附
    進口報單圖片亦是使用前開原告提供之照片檔列印，惟原告
    持有之照片檔來源係自行拍攝儲存於行動電話或由他人所傳
    送，偵辦人員當時並未加以追查深究。
(二)聲明︰原告之訴駁回。
四、爭點︰原告是否知悉108年5月10日自車號0000-00號自小貨
    車上所搬運之鷹牌菸品47,496包為私菸？
五、本院之判斷︰
(一)前提事實：如爭訟概要欄所載之事實，業據兩造分別陳明在
    卷，復有被告查獲違法嫌疑菸酒案件現場處理紀錄表(處分
    卷第11頁)、扣押物收據（處分卷第12頁）、查緝照片（處
    分卷第13-24頁）、原處分(處分卷第1-2頁)、原告調查筆錄
    (處分卷第25-32頁)等附卷可以證明，堪予認定。
(二)應適用之法令：
 1、菸酒管理法
 (1)第6條第1項：「本法所稱私菸、私酒，指有下列各款情形之
    一者：一、未依本法取得許可執照而產製之菸酒。二、未依
    本法取得許可執照而輸入之菸酒。三、菸酒製造業者於許可
    執照所載工廠所在地以外場所產製之菸酒。四、已依本法取
    得許可執照而輸入未向海關申報，或匿報、短報達一定數量
    之菸酒。五、中華民國漁船載運非屬自用或超過一定數量之
    菸酒。」
 (2)第46條第1項：「販賣、運輸、轉讓或意圖販賣、運輸、轉
    讓而陳列或貯放私菸、私酒者，處新臺幣3萬元以上50萬元
    以下罰鍰。但查獲物查獲時現值超過新臺幣50萬元者，處查
    獲物查獲時現值1倍以上5倍以下罰鍰，最高以新臺幣600萬
    元為限。配合提供其私菸、私酒來源因而查獲者，得減輕其
    罰鍰至四分之一。」
 2、菸酒查緝及檢舉案件處理作業要點第45點第1項第7款：「違
    反本法之行政罰案件，其裁罰參考基準如下：……（七）依
    本法……第46條第1項但書……規定裁罰之案件，在罰鍰金
    額不超過各該條規定之上限下，第一次查獲者，處查獲現值
    1倍罰鍰；第二次查獲者，處查獲現值2.5倍罰鍰；第三次以
    後查獲者，處查獲現值5倍罰鍰。」
(三)原告明知系爭菸品為私菸，並受第三人○○○指示而為運輸
    ：
 1、查系爭菸品為內政部警政署高雄港務警察總隊刑警隊、內政
    部警政署刑事警察局偵查第八大隊、臺中市政府警察局豐原
    分局偵查隊及海洋委員會海巡署偵防分署嘉義查緝隊等單位
    經由線報查得原存放於臺中市○○區○○路0000巷00○0號
    倉庫內，於108年5月10日下午1時30分許由車號0000-00自小
    貨車（車主黃國忠）裝載後，經由國道1號高速公路往南至
    民雄匝道下交流道，同日下午2時40分許在嘉義縣○○市○
    ○路0段○○○○路○○○○○號0000-00自小貨車（車主○
    ○公司）接頭，貨車司機並下車交談，爾後兩輛貨車先後離
    開上址，並在附近巷道繞行，之後再相繼開往嘉義縣○○市
    ○○路000巷00號「莊家方塊酥」停車場以車尾對車尾方式
    停靠，兩輛貨車司機並下車著手將8522-XR自小貨車內之系
    爭菸品搬運至5539-RH自小貨車內，警方隨即趨前執行盤查
    ，因而查獲原告（5539-RH自小貨車司機）、○○○（8522
    -XR自小貨車司機）及被運送之系爭菸品。因原告、○○○
    均未能提出系爭菸品係由取得鷹牌菸品許可執照之○○公司
    申報進口，且屬合格申報數量之進口報單文件，○○公司負
    責人○○○復否認系爭菸品為該公司報關進口輸入之菸品，
    則系爭菸品堪認為菸酒管理法第6條第1項規定所指之私菸等
    事實，為兩造所不爭，並有被告查獲違法嫌疑菸酒案件現場
    處理紀錄表、扣押物品收據、警方蒐證照片、5539-RH自小
    貨車之高速公路ETC行車資料、車輛辨識系統之照片及證人
    ○○○之警訊筆錄等文件在卷可證（處分卷第11-24頁、第
    56頁），則上開事實自堪信為真實。
 2、次查，原告係受第三人○○○指示運輸系爭菸品，並被告知
    若被查獲時，將私菸推給○○○等情，業據證人○○○於警
    詢時證稱：「（問：你於第一次筆錄供認警方及海巡人員等
    ，於嘉義縣○○市○○路000巷00號『莊家方塊酥』旁空地
    停車場，查獲○○○及黃俊瑋2人所載之非法EAGLE (鷹)牌
    香菸94箱496包，與黃俊瑋所載運至高雄市鳳山區紅毛港路
    163之2倉庫內，所查獲之非法EAGLE(鷹)牌香菸79箱，共計1
    73箱496包，均係你於108年5月初以每條新臺幣(以下同)35
    0元價錢，向1名綽號『吳仔』之男子購得，再僱請他們2人
    分別駕駛車號0000-00及5539-RH自小貨車載運至高雄市販○
    ○○○○○○○○○○○○○○○○○○○○○區○號『如
    仔』之男子，是否屬實？）實在。」「（問：○○○及黃俊
    瑋2人載運未稅EAGLE(鷹)牌菸品係受何人所僱請？）他們2
    人均是我所僱請的。」「（問：你與○○○及黃俊瑋2人是
    何關係？他們2人為何會受僱於你，分別駕駛『○○菸酒有
    限公司』所有之車號0000-00及5539-RH自小貨車載運EAGLE(
    鷹)牌未稅私菸呢？）他們2人原本是受僱『○○菸酒有限公
    司』○○○的司機，另外我也受○○○請託幫忙承租臺中市
    ○○區○○路0000巷00○0號倉庫，供○○○儲放菸品使用
    ；但我為了多賺一點錢，所以才會私自在108年5月初，向綽
    號『吳仔』之男子購買遭查獲之鷹牌未稅私菸，並向○○○
    拜託借用他公司的車號0000-00及5539-RH二部貨車及僱用司
    機○○○及黃俊瑋2人幫忙載運私菸。」「○○○並未參與
    及合夥出資從事購買私菸情事，是我個人的行為；因為○○
    ○本身也請我出面幫他承租倉庫使用，又剛好我購買1批私
    菸，所以才跟他借用貨車及倉庫，另5月10日當天司機○○
    ○及黃俊瑋2人剛好沒被派車，所以才僱請他們2人幫忙載運
    私菸至高雄及嘉義販賣的。」「（問：為何你於第一次筆錄
    中，向警方陳述○○○、黃俊瑋2人及車號0000-00及5539-R
    H二部貨車係透過1名『○○○』之女子，向○○○借用來給
    你從事載運私菸使用的呢？）原與『○○○』之女子談妥，
    請他出面充當私菸案人頭，所以我才會將全部犯行推給『○
    ○○』的，實際上該EAGLE(鷹)牌未稅私菸貨主是我本人。
    」「（問：為何黃俊瑋於接受調查時向警方供述，係受1名
    『○○○』之女子所僱請載運扣案私菸的呢？）實際上，黃
    俊瑋是我本人所僱請載運非法私菸的。所以事前我有告訴他
    ，如果被查獲私菸時，指示他要將該受僱載運私菸一事推給
    『○○○』之女子。」「（問:108年5月10日借用車號0000
    -00及5539-RH二部貨車運送私菸，你貼補○○○多少錢？）
    大約5,000元左右。」「（問：另外你僱請黃俊瑋及○○○2
    人，載運私菸至高雄及嘉義地區販賣，他們2人有無參與投
    資或合夥？分別代價及獲利多少？）他們2人並無合夥及投
    資，純粹是受僱我載運私菸至高雄及嘉義地區販賣給○○○
    『大頭仔』及綽號『如仔』之男子，準備事成之後給他們2
    人，每人5,000元作為報酬。」（處分卷第49-52頁）等語明
    確。參以原告於警詢時，亦確依○○○指示供稱：「（問：
    係何人委託你載運該批香菸至高雄地區？）是『○○○』女
    子委託我將該批香菸載運至高雄地區。」「是『○○○』女
    子通知我去嘉義縣○○○○○○○○○市○○路000巷00號
    】』旁空地等人，接著將『EAGLE(鷹)』牌香菸搬運至車號
    0000-00自用小貨車上。」「（問該『EAGLE(鷹)』牌香菸皆
    為何人所有？）是『○○○』女子所有。」等語（處分卷第
    27-28頁），足證○○○確已事先告知原告系爭菸品為私菸
    ，且指示應如何回答警員之詢問，否則二人之供詞斷不可能
    如此一致。
 3、復查，○○○於警詢時供稱：「（問：○○○及黃俊瑋的連
    絡方式？）我與他們2人聯繫方式均用網路『line』聯絡，
    ○○○暱稱為huang(俘勝)；黃俊瑋暱稱為：瑋。」（處分
    卷第34頁）等語甚詳，審酌○○○與原告、○○○間均有親
    屬關係，尚不致捏造不利其等之證詞，且原告亦自承確以li
    ne相互聯絡（本院卷第126頁），是其三人相互間係以line
    為通訊方式，堪予採信。經當庭勘驗原告108年5月10日與○
    ○○line之通聯紀錄，○○○當日確有2通來電，惟原告均
    未接聽，其二人亦無對話，有本院110年8月12日準備程序筆
    錄（本院卷第126-127頁）可稽。經質問證人○○○，其證
    稱：「我忘記了，那麼久，我知道我們有聯絡。」「當時確
    實是我跟他聯絡，你說我怎麼跟他們聯絡，事情這麼久，我
    真的不曉得……。」等語（本院卷第134、143頁），審酌○
    ○○既為○○公司之負責人，而原告係其受僱人，豈會忘了
    如何聯絡原告？是其證詞有違常情，不足採信。原告108年5
    月10日既未主動以line與○○○聯繫，而對於○○○來電，
    原告亦未接聽。是○○○於本院準備程序證稱：「（問：黃
    俊瑋載第一批貨去高雄，為什麼他回來要在嘉義跟○○○接
    駁車，也就是貨本來在○○○車上，後來換到黃俊瑋的車，
    是你指示他這麼做的嗎？）是的，那是我指示的。」「（問
    ：黃俊瑋跟你聯絡，你怎麼告訴黃俊瑋的？）我問他裡面是
    什麼，他說是鷹牌香菸，我問他有多少數量，我跟他講如果
    這樣子的話，因為我們本身都有拍一些公司進口憑單，我說
    你先把進口憑單給查緝單位人員看完之後，我現在馬上跟○
    ○○問這批菸到底是怎麼回事，到時候再來處理，當時的情
    況是這樣子。」「○○○這樣講是不對的，黃俊瑋係我叫他
    的，不是○○○叫他的。黃俊瑋根本不認識○○○，他們見
    過一次面，根本沒有辦法聯絡，黃俊瑋是我請的人，不是○
    ○○的人」等語（本院卷第134頁、第141頁）不足採信。原
    告主張伊受○○○之指示前往嘉義縣○○市○○路000巷00
    號「莊家方塊酥」停車場空地，計劃轉載○○○所駕駛之車
    號0000-00號自小貨車上菸品後，再度南下高雄交予同一受
    貨人云云，亦乏實據。至於○○○於本院雖證稱：「（問：
    你跟黃俊瑋有無辦法用電話或有留line帳號聯絡？）沒有。
    從頭至尾我都不認識。」等語（本院卷第145頁），惟其於
    警詢時供稱：「5月10日當天司機○○○及黃俊瑋2人剛好沒
    被派車，所以才僱請他們2人幫忙載運私菸至高雄及嘉義販
    賣的。」（處分卷第50頁），且原告亦自承查獲當日並未排
    班等情（本院卷第124頁），倘○○○不認識原告，又豈會
    連原告何時未被排班派車均知悉？足證○○○與○○○有臨
    訟相互勾串證詞之行為，灼然甚明。是○○○到庭證詞，均
    不足採信。
 4、本件菸品查獲時，原告受僱於○○公司，擔任載運菸酒工作
    已4個月，其每月薪資2萬8千元，查獲當日並未排班，本次
    運送報酬不涵蓋在月薪，是額外報酬1,000元等情，業據原
    告自承在卷（處分卷第31頁、本院卷第124頁），又原告於
    遭查獲系爭菸品時，急於出示其手機內之○○公司進口報單
    照片檔（處分卷第23頁），以證明系爭菸品非私菸觀之，顯
    見原告熟稔其菸品工作，對於未向海關申報之菸品為私菸乙
    節，甚為明瞭。原告明知其當日非執行○○公司之職務，且
    系爭菸品非公司所有，亦據○○○供述明確，該進口報單顯
    與系爭菸品無關，然原告仍提示於警員，意圖蒙混，並為隱
    匿貨主而謊稱係○○○所有，苟原告僅是單純運送而不知是
    私菸，大可向警員陳述係受○○○或○○○之指示而運送即
    可，又何須提供無關之報單意圖蒙混？是原告主張其不知是
    私菸，並無運輸私菸之故意或過失云云，洵不足採信。
(四)綜上所述，原告之主張，並不可採。被告依菸酒管理法第46
    條第1項、菸酒查緝及檢舉案件處理作業要點第45點第1項第
    7款規定，按查獲時私菸現值1倍裁處罰鍰3,324,720元，尚
    無違誤，訴願決定遞予維持，亦無不合。原告對之訴請撤銷
    ，為無理由，應予駁回。本件判決基礎已臻明確，兩造其餘
    攻擊防禦方法及訴訟資料，經本院斟酌後，核與判決結果不
    生影響，並無逐一論述之必要，併此說明。
六、結論：原告之訴無理由。
中　　華　　民　　國　　110　 年　　11　　月　　 9　　日
              高雄高等行政法院第二庭
                          審判長法官　李　協　明
                                法官　曾　宏　揚
                                法官　廖　建　彥
以上正本係照原本作成。
一、如不服本判決，應於送達後20日內，向本院提出上訴狀，其
    未表明上訴理由者，應於提出上訴後20日內向本院補提理由
    書（均須按他造人數附繕本）。未表明上訴理由者，逕以裁
    定駁回。
二、上訴時應委任律師為訴訟代理人，並提出委任書。（行政訴
    訟法第241條之1第1項前段）
三、但符合下列情形者，得例外不委任律師為訴訟代理人。（同
    條第1項但書、第2項）
┌─────────┬────────────────┐
│得不委任律師為訴訟│         所  需  要  件         │
│代理人之情形      │                                │
├─────────┼────────────────┤
│（一）符合右列情形│1.上訴人或其法定代理人具備律師資│
│　　　之一者，得不│  格或為教育部審定合格之大學或獨│
│　　　委任律師為訴│  立學院公法學教授、副教授者。  │
│　　　訟代理人　  │2.稅務行政事件，上訴人或其法定代│
│                  │  理人具備會計師資格者。        │
│                  │3.專利行政事件，上訴人或其法定代│
│                  │  理人具備專利師資格或依法得為專│
│                  │  利代理人者。                  │
├─────────┼────────────────┤
│（二）非律師具有右│1.上訴人之配偶、三親等內之血親、│
│      列情形之一，│  二親等內之姻親具備律師資格者。│
│      經最高行政法│2.稅務行政事件，具備會計師資格者│
│      院認為適當者│  。                            │
│      ，亦得為上訴│3.專利行政事件，具備專利師資格或│
│      審訴訟代理人│  依法得為專利代理人者。        │
│                  │4.上訴人為公法人、中央或地方機關│
│                  │  、公法上之非法人團體時，其所屬│
│                  │  專任人員辦理法制、法務、訴願業│
│                  │  務或與訴訟事件相關業務者。    │
├─────────┴────────────────┤
│是否符合（一）、（二）之情形，而得為強制律師代理之例│
│外，上訴人應於提起上訴或委任時釋明之，並提出（二）所│
│示關係之釋明文書影本及委任書。                      │
└──────────────────────────┘
中　　華　　民　　國　　110　 年　　11　　月　　9　　 日

　　 　　　　　　　　　　　　 書記官　洪　美　智